【裁判字號】    98,易緝,99
【裁判日期】    990615
【裁判案由】    詐欺
【裁判全文】
臺灣臺南地方法院刑事判決              98年度易緝字第99號
公  訴  人  臺灣臺南地方法院檢察署檢察官
被      告  己○○
上列被告因詐欺案件，經檢察官提起公訴（86年度偵字第1089號
），本院判決如下：
    主  文
己○○無罪。
    理  由
一、公訴意旨略稱：被告己○○意圖為自己不法之所有，明知其
    所有車牌VZ-2233號自用小客車於民國85年10月16日（當庭
    補充）以18萬元典當予丁○○所經營之大通當舖質押中，其
    並交付系爭車輛及行照供大通當舖持有中，竟將前揭車輛變
    更登記在胡瑞蘭、乙○○等人名義後，於85年11月5日，在
    臺南市○○路50號，再將前開車輛訛稱設定抵押權予陳森湖
    之方式，以此方式向陳森湖詐借新臺幣（下同）18萬元，得
    款後花用，因認被告涉有刑法第339條第1項之詐欺罪嫌等語
    。
二、按犯罪事實應依證據認定之，無證據不得認定犯罪事實；不
    能證明被告犯罪者，應諭知無罪之判決，刑事訴訟法第154
    條第2 項、第301條第1項分別定有明文。又檢察官就被告犯
    罪事實，應負舉證責任，並指出證明之方法，刑事訴訟法第
    161條第1項定有明文，因此檢察官對於起訴之犯罪事實，應
    負提出證據及說服之實質舉證責任。其所提證據之證明力必
    須達於使法院確信起訴之犯罪事實為真實程度，倘其所提出
    之證據，不足為被告有罪之積極證明，或其闡明之證明方法
    ，無從說服法官以形成被告有罪之心證，而有合理懷疑存在
    者，基於無罪推定之原則，即應為被告無罪判決之諭知（最
    高法院76年臺上字第4986號判例、91年度臺上字第5597號、
    92年度臺上字第128號、第711號判決意旨參照）。
三、訊據被告對於有將系爭車輛向大通當舖質借18萬元乙情固坦
    承不諱，惟否認有詐欺犯行，辯稱：當初的老闆閻學琦（音
    譯）以伊的名義過戶該車，之後就以伊的名義向大通當舖以
    該車質借18萬元，車子、行照均質押在大通當舖，質借來的
    錢也交給閻學琦，之後系爭車子依次過戶給媽媽胡瑞蘭、乙○○的過程伊並不清楚，但是伊的身分證、印章都放在閻學
    琦那裡，伊曾經在閻學琦要求下帶車主去跟動產抵押公司人
    員對保，其中有無包括乙○○已經沒有印象，但事後應該均
    有清償，伊並無詐欺不法意圖等語。
四、本件公訴意旨認被告涉犯詐欺罪嫌，無非係以告訴人丁○○
    於警詢之指訴，證人乙○○於警詢、偵查中之證述，證人戊○○、汪禹利、孫東皙於偵查中之證述及系爭車輛之行照影
    本及大通當舖當票、貸款暨車輛動產抵押契約、動產擔保設
    定契約書、系爭車輛過戶資料等為憑據。
五、證據能力方面：
(一)、證人乙○○於警詢之證述，被告既已當庭表明不同意作為證
    據，依刑事訴訟法第159條第1項、第159條之5第1項之規定
    ，原則上即不得作為本案裁判基礎之證據資料。而檢察官於
    本院準備程序及審理程序時，並未就「證人乙○○先前於警
    詢之證述具有較可信之特別情況」此一外部情況要件提出主
    張或證明，則證人先前於警詢之證述，即不符合刑事訴訟法
    第159條之2例外得作為證據之要件規定，自無法回復其證據
    能力。另證人乙○○於檢察官偵訊中之證述，均未經依法具
    結，依刑事訴訟法第158條之3規定，自不得作為證據。
(二)、按被告以外之人於偵查中向檢察官所為陳述，除顯有不可信
    之情況者外，得為證據，刑事訴訟法第159條之1第2項定有
    明文。蓋因檢察官與法官同為司法官署，且檢察官代表國家
    偵查犯罪，依法有訊問被告、證人及鑑定人之權力，且須對
    被告有利、不利之情形均應注意，況徵諸實務運作，檢察官
    實施刑事偵查程式，亦能恪遵法定程式之要求，不致有違法
    取證情事且可信度極高，是被告以外之人前於偵查中已具結
    而為證述，除反對該項供述得具有證據能力之一方，已釋明
    「顯有不可信之情況」之理由外，不宜以該證人未能於審判
    中接受他造之反對詰問為由，即遽指該證人於偵查中之陳述
    不具證據能力，方符前揭法條之立法意旨。又所謂「顯有不
    可信之情況」，係指陳述是否出於供述者之真意，有無違法
    取供情事之信用性而言，故應就偵查筆錄製作之原因、過程
    及其功能等加以觀察其信用性，據以判斷該項陳述是否有顯
    不可信之情況，並非對其陳述內容之證明力如何加以論斷，
    有最高法院94年度臺上字第629號判決可參。本件證人戊○○、汪禹利、孫東皙，以證人身分具結後所為之證述內容，
    被告均未曾提及檢察官在偵查時有不法取供之情形，且未釋
    明上開供述有何顯不可信之情況，依前述說明，證人戊○○
    、汪禹利、孫東皙於偵查中之證言自具有證據能力。
(三)、其餘卷證資料，公訴人、被告均同意作為證據，表示沒有爭
    執，且迄於言詞辯論終結前亦未聲明異議。本院審酌該證據
    資料作成時之情況，核無違法取證或其他瑕疵，且為證明本
    件犯罪事實所必要之重要關係事項，認為以之作為證據為適
    當，上開具傳聞性質之相關證據資料，自得作為證據。
六、經查：
(一)、按刑法上詐欺罪之成立，要以加害者有不法取得財物之意思
    而實施詐欺行為，被害者因此行為，致表意有所錯誤而為財
    產上處分，受有損害，且加害者所用行為，堪認為詐術者，
    始足當之，亦據最高法院19年度上字第1699號、46年度臺上
    字第260號等判例闡釋甚明，從而行為人如非自始基於不法
    所有之意圖，以詐術使人交付財物，或交付財物者並無損害
    ，或者所受損害，非由欺罔行為陷於錯誤所致，均不得遽以
    詐欺罪相繩；至於債務人未依債務本旨履行其債務或提出給
    付等情形，若非出於自始無意履行債務之詐欺犯意所致者，
    尚與刑法第339第1項詐欺罪之構成要件有間；矧詐欺罪之規
    範意旨，固在於禁止行為人於私經濟領域中使用欺罔之手段
    損人利己，然私經濟行為本有不確定性及交易風險，於私法
    自治及市場經濟等原則下，欲建立私人間財產上權義關係者
    ，亦應參酌自身主、客觀條件、對方之資格、能力、信用，
    及可能損益，並評估其間風險等而為決定，除有該當於前開
    詐欺罪構成要件之具體情事得被證明屬實外，自不能以債務
    人不履行其債務而致債權人蒙受損失，即遽謂該債務人詐欺
    ，否則詐欺之刑事責任與民事債務不履行責任將失其分際，
    合先敘明。
(二)、被告己○○有於85年10月16日將系爭車輛以18萬元質押於丁○○所經營之大通當舖，又系爭車輛依續變更名義人為胡瑞
    蘭、乙○○，另於85年11月5日，在臺南市○○路50號，前
    開車輛以乙○○為抵押人設定18萬元抵押權予陳森湖，上情
    為被告所不否認，核與丁○○、戊○○、汪禹利於本院證述
    之情節大致相符，並有系爭車輛之行照影本及大通當舖當票
    、動產擔保設定契約書、系爭車輛過戶資料在卷可稽，上開
    事實，均堪認定。
(三)、證人汪禹利（更名丙○○）於偵查中證稱：契約書上乙○○
    之簽章是乙○○自己簽的，當時乙○○亦有前往等語（見偵
    查卷第33頁）、於本院審理時證述：一般設定抵押程序是車
    行老闆會打電話來說有客人要買車，要辦貸款，我們就會到
    車行去看車，並把要辦理貸款的人的身分證拿回來公司查詢
    信用，查詢完如果沒有問題，我們才會約新的車主來車行或
    去新的車主的住處辦理對保，對完保之後車子辦過戶之後才
    放款。我們是針對貸款人來查核信用，本件我們是查核乙○○之信用，本件應該是有看到車號VZ-2233號自小客車及該
    車之行照等語（見本院卷第123頁）、證人戊○○於本院審
    理時證稱：債務人要持車輛向公司辦理動產抵押借款，需要
    要檢具借款人之身分證影本、車籍資料，包括車子的年份、
    車型，並提供行車執照影本，供我們審查貸款之額度，會以
    車輛之價值來審查，也會去查借款人之資力，看借款人有無
    退票紀錄來審查貸款之額度依我們的貸款規定，一定要車輛
    之所有權人本人簽名才可以核貸，這件車子當時的所有權人
    是乙○○，所以乙○○要自己簽名才能貸款。汪禹利要跟我
    講說他已經完成對保，並且已經看過車子，一般來講也要說
    車況沒有問題，我就去監理站辦理設定，之後才會核撥金額
    等語（見本院卷第95、96、97頁）。依證人汪禹利、戊○○
    證述情節以觀，可認車子當時的所有權人乙○○有自行簽名
    辦理動產抵押契約，並已檢附動產抵押權公司所要求之相關
    證件，並經動產抵押權公司參酌自身主、客觀條件、對方之
    資格、能力、信用，及可能損益，並評估其間風險等而為決
    定後，公司人員方前往監理站辦理動產抵押權設定、核撥貸
    款金額，故抵押人乙○○簽立上開動產擔保設定契約書之當
    時，並未見有何施用詐術之行為，而使動產抵押權設定公司
    陷於錯誤而簽立該貸款暨車輛動產抵押契約，並持向監理機
    關辦理動產抵押登記，並因此交付18萬元之情形。從而，動
    產抵押權人既係經審查而得知系爭車輛情況，則無陷於錯誤
    之情，亦要難認抵押人乙○○有何傳達不實訊息或隱匿重要
    訊息而施用詐術之嫌。再者，按稱動產抵押者，謂抵押權人
    對債務人或第三人不移轉占有而就供擔保債權之動產設定動
    產抵押權，於債務人不履行契約時，抵押權人得占有抵押物
    ，並得出賣，就其賣得價金優先於其他債權而受清償之交易
    ，動產擔保交易法第15條定有明文。是以本件系爭汽車設定
    動產擔保已由監理機關受理登記（見偵查卷第27-29頁），
    抵押權人自得於債務人不履行債務時占有抵押物，並得出賣
    ，就其賣得價金優先受償，本件抵押權人既已於設定動產擔
    保抵押交付抵押金時，取得系爭車輛之優先受償權，亦難謂
    於設定動產擔保抵押權之際，其受有何損失。末查，本件抵
    押權設定後，確實有依約清償，此經證人戊○○於偵查中證
    稱：‧‧‧閻學琦有出來繳清等語（見偵查卷第23頁反面）
    、本院審理時證稱：這一件債權人有還款，所以我們並沒有
    去執行抵押標的物等語（見本院卷第97頁）。證人汪禹利亦
    為相同之證述（見本院卷第124頁反面），亦足佐認抵押人
    乙○○於設定動產擔保抵押權時，並無意圖為自己或第三人
    不法所有之主觀意圖。是本件不論主客觀上，均無法認定抵
    押人乙○○有何詐欺犯行。
(四)、又被告否認有就系爭車輛與抵押人乙○○一同前往辦理抵押
    權設定，證人戊○○於偵查中亦證稱：該車在85年11月5日
    由閻學琦帶乙○○來向公司借款18萬元等語（見偵查卷第23
    頁反面），此部分無法為被告有與抵押人乙○○一同前往辦
    理抵押權設定之認定。雖證人汪禹利曾於偵查中證稱：是己○○去辦的。他說車子登記在乙○○名下，而提出乙○○身
    分證，並帶我到三位保證人其中之一處去對保，向我們公司
    貸款18萬元等語（見偵查卷第32頁反面），然其於本院審理
    時更異前詞證稱：因為是十幾年前的事情，無法確定本件貸
    款被告是帶著乙○○去辦理的等語（見本院卷第123頁反面
    ），是依其前後不一之證述，無法為被告不利之認定。況證
    人汪禹利於偵查中另證稱：借款時車子未開去等語（見偵查
    卷第32頁反面），此即與需看到車輛，方能以車輛價值審查
    貸款額度之程序迥異，故證人不排除或因另有隱情而為上開
    不利被告之陳述，其所為本件動產擔保抵押權設定是被告前
    往辦理之證述，並不足採。是本件已如前述既無法認定抵押
    人乙○○有何詐欺犯行，對並無積極證據證明有一同前往之
    被告更難謂有何詐欺刑責。
(五)、起訴書雖另載被告將名下系爭自用小客車於85年10月16日以
    18 萬元典當予丁○○所經營之大通當舖質押中，其並交付
    系爭車輛及行照供大通當舖持有中，竟將前揭車輛變更登記
    在胡瑞蘭、乙○○等人名義等語。此部分業經本院與公訴檢
    察官確認，公訴檢察官稱本件認實際詐騙對象為抵押權人陳
    森湖（見本院卷第126頁反面），此部分並非本案起訴之範
    疇。且依證人丁○○於本院審理時證稱：被告是持其本人之
    身分證件及行車執照正本，並把車輛開到我們當舖來典當等
    語（見本院卷第125頁反面），是被告前往當舖質押系爭車
    輛時係依正常典當流程，並未施以何方法使告訴人丁○○陷
    於錯誤而交付價金；而當證人丁○○發現系爭車輛之所有權
    人名義變更後，通知被告，被告亦旋即請計程車司機林明聰
    將新的車主的身分證及行照送到當舖交付，此經證人丁○○
    、林明聰證述綦詳（見本院卷第125頁反面、警卷第6頁），
    顯見被告並無詐欺之意圖。再者，嗣後被告亦到當舖將18萬
    元之本金及利息清償，並且取回質押在當舖之系爭車輛，此
    為被告所不否認，核與證人丁○○於本院審理時證述之情節
    相符（見本院卷第126頁），是若被告倘一開始即有詐騙之
    意圖，何以須如此儘速履行債務。故綜觀被告於借款之後之
    諸多行徑參照以觀，實難認其於借貸款項之初，本存不欲償
    還所借款項之意。自難僅以將所有權人名義變更，即認其確
    有詐欺取財之不法所有意圖。
(五)、綜上所述，本件不論被告將系爭車輛出質，或抵押人乙○○
    前往陳森湖公司設定動產擔保抵押，依現有事證均不足以證
    明被告有何積極施用詐術，致抵押權人陳森湖、告訴人陷於
    錯誤而交付財物之詐欺犯行，亦無任何事證足認被告為前開
    行為之際，自始即存有不法所有之詐欺犯意，此外，復查無
    其他積極證據足認被告有何詐欺之犯行及犯意，則被告被訴
    詐欺犯罪尚屬不能證明，依前開法律規定及判例意旨，依法
    自應為無罪之諭知。
七、臺灣臺中地方法院檢察署89年度偵字第10565號移送併辦部
    分：本件起訴部分依調查所得證據尚不足以證明被告確有詐
    欺犯行而為無罪之認定，移送併辦部分即與起訴部分無裁判
    上之一罪關係，應移由檢察官另行處理，併附敘明。
據上論結，應依刑事訴訟法第301條第1項前段，判決如主文。
本案經檢察官甲○○到庭執行職務。
中    華    民    國    99    年    6     月    15    日
                  刑事第九庭審判長法  官  蔡奇秀
                                  法  官  林欣玲
                                  法  官  蔡盈貞
以上正本證明與原本無異。
如不服本判決應於收受本判決後10日內向本院提出上訴書狀，並
應敘述具體理由。其未敘述上訴理由者，應於上訴期間屆滿後20
日內向本院補提理由書狀（均須按他造當事人之人數附繕本）「
切勿逕送上級法院」。
                                  書記官  蕭伊舒
中    華    民    國    99    年    6     月    15    日

司法院資訊處製作；財團法人民間司法改革基金會備份。
